臺灣高雄地方法院刑事判決　　　　　　　　　　　　　九十年度訴字第二八三號
　　公　訴　人　臺灣高雄地方法院檢察署檢察官
　　被　　　告　己○○
　　選任辯護人　戴國石
　　　　　　　　蔡吉記
右列被告因貪污案件，經檢察官提起公訴（九十年度偵字第二九六六號），本院判決
如左：
    主  文
己○○依據法令從事公務之人員，侵占公有財物，處有期徒刑拾年陸月，褫奪公權陸
年。
    事  實
一、己○○係高雄市鼓山區公所社會課課員，負責該公所高雄市八十九年重陽節敬老
    禮金之發放、繳回等相關社會福利業務，為依據法令從事公務之人員。緣鼓山區
    長丁○○於民國八十九年十月二十六日主管會報口頭指示，八十九年重陽節敬老
    禮金應於八十九年十月三十一日前催收各里尚未繳回者，當日結清，隨即應繳回
    公所，只能留新台幣（下同）一萬元週轉，不得延誤，此事並經該所社會課課長
    戊○○於主管會報結束後隨即對全課人員宣布，並令己○○確實依指示辦理之。
    惟己○○於十月三十一日下班前未依規定將未發放之重陽節敬老禮金三十三萬四
    千元繳庫，戊○○乃簽請區長丁○○議處，並於十一月二日清點己○○所保管尚
    未發放之八十九年重陽節敬老禮金，發現僅現金二十五萬元（檢察官誤載為二十
    三萬元），短少之八萬四千元己○○則稱還有六個里未發放之禮金未繳回，故經
    清點後區長指示己○○可保管二萬元週轉金，餘二十三萬元（檢察官誤載為二十
    一萬元）由其與戊○○課長以信封封裝，並在黏合處蓋上二人職章後存放於秘書
    室出納之保險櫃內。詎己○○竟意圖為自己不法之所有，於同年十一月六日，以
    還有部份里幹事已將未發放之重陽禮金共四萬七千元繳回，要將禮金放入信封袋
    內之理由，找出納王秀英領出該袋現金，將該袋內現金二十三萬元取出，隨後再
    將僅蓋有其職章之紙袋，交給王秀英放回上開保險櫃內，而將該二十三萬元現金
    挪為己用，將其公務上持有應繳回之上述現金侵占入己。嗣後同年十一月十四日
    下午二時許區長丁○○指示政風室主任甲○○、會計室主任丙○○、社會課課長
    戊○○一同稽核己○○所保管尚未發放之八十九年重陽節敬老禮金，並要求己○○將上開放在出納保險櫃封存之信封袋打開清點是否有足額之重陽敬老禮金，惟
    己○○拒絕前述人員稽核，將放在出納保險櫃之紙袋取走自行至區長辦公室，約
    二十分鐘後，鐘展喜等三人在區長室門口等到己○○出來後，再度要求己○○交
    出該紙袋以供稽核，亦遭己○○拒絕，區長丁○○走出辦公室後，再會同戊○○
    、丙○○、甲○○、己○○至主任秘書乙○○辦公室，詎己○○仍拒絕開封，嗣
    經區長丁○○當場指示己○○必須將前述款項於翌日（十五日）上午十時三十分
    繳回，己○○乃於十一月十五日上午十一時許繳回重陽節敬老禮金二十六萬七千
    元，同日下午二時許再繳回一萬元。
二、案經高雄市政府政風處函請法務部調查局高雄市調查處移送台灣高雄地方法院檢
    察署檢察官偵查起訴。
    理  由
一、訊據被告己○○固坦承有於上開時地負責高雄市鼓山區八十九年重陽節敬老禮金
    之發放業務，且於八十九年十一月二日戊○○清點時，因尚有六個里未發放之禮
    金未繳回，故現金僅二十五萬元，除保管二萬元作為週轉金外，餘二十三萬元則
    由其與戊○○以信封封裝，並在黏合處蓋上二人職章後存放於秘書室出納之保險
    櫃內，復於同年月六日，因部分里之禮金繳回，伊取回上開信封袋後，僅蓋其職
  章，又將其交給出納王秀英，放回上開保險櫃，並於同年月十四日社會課長戊○○、政風室主任甲○○、會計主任丙○○等人奉區長丁○○指示欲稽核其所保管
    之重陽節敬老禮金時，其拒絕開封供稽核，並進入區長室向區長丁○○求證是否
    有指示上開人員稽核，經區長丁○○明示上情，二人再出區長室進入主任秘書乙○○辦公室內，其仍拒絕打開上開信封袋供稽核之事實不諱，惟矢口否認上開犯
    行，辯稱：伊係因課長戊○○平日待其不好很嚴苟，認其有意找麻煩，所以才拒
    絕查核，但當時袋內確實有足額之現金，並未侵占重陽節敬老禮金云云。然查：
（一）被告己○○負責高雄市鼓山區八十九年重陽節敬老禮金之發放業務，且於八十
      九年十一月二日戊○○清點時，陳稱因尚有六個里未發放之禮金未繳回，故現
      金僅二十五萬元，除經戊○○同意其保管二萬元作為週轉金外，餘二十三萬元
      則由其與戊○○以信封封裝，並在黏合處蓋上二人職章後存放於秘書室出納王
      秀英處之保險櫃內，復於同年月六日，被告以有部分里之禮金繳回，要放入信
      封袋內為由，取回上開信封袋後，告知王秀英要回辦公室去裝現款，不久即拿
      僅蓋其職章之密封信封袋，將其交給出納王秀英放回上開保險櫃，嗣於同年月
      十四日社會課長戊○○、政風室主任甲○○、會計主任丙○○等人奉區長丁○○指示欲稽核其所保管之重陽節敬老禮金時，其由保險櫃內取出上開封袋後，
      拒絕開封供稽核，並進入區長室向區長丁○○求證是否有指示上開人員稽核，
      經區長丁○○明示上情，二人再出區長室進入主任秘書乙○○辦公室內，其仍
      拒絕打開上開信封袋供稽核等情，業據證人戊○○、乙○○、王秀英於調查處
      訊問時及證人甲○○、丁○○、丙○○、乙○○於本院調查時證稱屬實，復有
      高雄市八十九年重陽節發放敬老禮金作業規定、高雄市政府鼓山區公所社會課
      八十九年十一月三日簽呈、鼓山區公所現金查核紀錄表、高雄市鼓山區公所辦
      理易滋弊端業務稽核執行情形紀錄表、高雄市鼓山區公所八十九年十一年二十
      一日高市鼓區人字第二一八０六號令、八十九年度第十九次主管會報紀錄、八
      十九年重陽節敬老禮金發放明細表等影本各一份、高雄市鼓山區公所收款收據
      影本二紙附卷可稽，被告自白部分核與事實相符。
（二）而依鼓山區區長丁○○於八十九年十月二十六日主管會報口頭指示，八十九年
      重陽節敬老禮金應於八十九年十月三十一日前催收各里尚未繳回者，應隨即繳
      回區公所，此事並經該所社會課課長戊○○於主管會報結束後，由戊○○轉達
      予被告，並要求其催繳等情，為被告所不否認（見本院九十年十二月十一日訊
      問筆錄），惟被告於八十九年十月三十一日下班前並因未依規定繳庫，戊○○
      因而於同年十一月二日向被告要求清點所保管未發放之重陽節敬老禮金，經清
      點後，除留供週轉之二萬元外，餘二十三萬元則由戊○○以信封封裝，並在黏
      合處蓋上其與被告之職章後存放於秘書室出納之保險櫃內等情，業據證人戊○○於調查處訊問時證稱屬實，亦經被告自承如上，顯見當時證人戊○○對被告
      承辦上開業務，未能依規定將尚未發放之部分禮金繳庫，而仍保管該筆重陽節
      禮金之行為已產生極度不信任，始要求被告將保管之禮金與其共同封存於信封
      袋內，並蓋上二人職章存放在出納之保險櫃內等情，應堪認定，被告對戊○○
      對其極度不信任之舉動，亦應知之甚明，則若如被告所辯，其後於同年十一月
      六日因其餘里未發放之禮金繳回，須取出信封袋存放，則其已知課長戊○○已
      對其極度不信任情形下，為避免招致他人懷疑，以徵公信，何以不會同課長戊○○將蓋有二人職章之信封袋開封存入現金後再彌封，始為正途，豈有既不會
      同課長戊○○為之，於取出信封袋後，又未在出納王秀英之面前存入，單獨將
      其取走，僅蓋其職章後又密封後始放回上開保險櫃內，徒增予人避人耳目之嫌
      之理。
（三）又八十九年十一月十四日下午二時許，區長丁○○責令政風室主任甲○○、會
      計室主任丙○○、社會課課長戊○○一同稽核己○○所保管之金錢，除尚未發
      放之八十九年重陽節敬老禮金外，尚有其保管在身上之急難救助金與臨時救助
      金，且被告並未拒絕供稽核，而該二筆金額亦相符，並仍交由被告保管等情，
      業據證人甲○○、戊○○於本院調查時證稱屬實（見本院九十年十二月十七日
      、九十一年一月十七日訊問筆錄），如被告認課長戊○○於八十九年十一月十
      四日對其之稽核，係有意找麻煩，然其亦自承政風室主任甲○○、會計室主任
      丙○○與其並無怨隙等情屬實（見本院九十年十二月十一日訊問筆錄），則在
      政風室主任甲○○、會計室主任丙○○亦在場之情形下，衡情應無恐課長戊○○故入其罪之虞，如其未有心虛之情，何以仍拒絕接受稽核？又何以對其保管
  之重陽節敬老禮金、急難救助金與臨時救助金三種，僅就已密封存放在保險櫃
      內之重陽節敬老禮金部分予以拒絕稽核，而就其餘保管在身上之急難救助金與
      臨時救助金二種款項未予拒絕之理，更且於被告前往區長室向區長丁○○求證
      後，已知並非課長戊○○自作主張，以稽核之名故意找其麻煩之情形下，於主
      任秘書乙○○之辦公室內，在區長丁○○、主任秘書乙○○、政風室主任甲○○、會計室主任丙○○均共同在場之情形下，其何以不當場啟封，以自證清白
      ，反仍拒絕開啟該信封袋供渠等稽核，徒增人疑竇之理，且被告於政風室主任
      甲○○當場質疑其信封袋內所裝是否並非現金時，雖未明白承認，惟亦未予以
      否認，僅是一直拒絕開封供稽核等情，亦經證人甲○○於本院調查時證稱屬實
      （見本院九十年十二月二十七日訊問筆錄），而衡諸常理，一般人對自身人格
      尊嚴均極為重視，若非另有苦衷或係確有其事，否則一般人對他人就其人格清
      白之質疑，均會據力以爭，則何以被告對上開政風室主任已對其人格清白之質
      疑，竟不予反駁，而默然承受之理，若非甲○○之質疑確有其事，其僅以懷疑
      課長戊○○有意找其麻煩為據，實不足作為其於當時拒不啟封供稽核之理由。
（四）再若如被告所辯，其於八十九年十一月六日將存放於保險櫃內之信封袋取出，
      是要將其餘里所繳回未發放之重陽節敬老禮金共四萬七千元放入該信封袋內，
      則衡情該信封袋內應有足額之二十七萬七千元之現金，則其於同年月十四日，
      課長戊○○等人欲稽核該信封袋內之現金時，其又何所懼？且被告於區長丁○○指示其須於翌日上班前將款項繳回時，若其未挪用上開款項，則其只須將袋
      內之現金取出繳回即可，何以延宕至翌日上午十一時始繳回其中之二十六萬七
      千元，同日下午一時許始又繳回餘款一萬元，而有分次繳回之情形？而被告辯
      稱係因數錢時發生錯誤，始有上開分次繳回之舉云云，然被告只須將信封袋內
      無訛之現金取出交回即可，且袋內亦僅有二十七萬七千元，不可能超額，則被
      告豈有於取出上開款項計數時，發生錯誤而抽取其中一萬元不予繳回之舉，是
      其上開辯詞實屬無稽，不足採信。
（五）況被告於八十九年十二月二十二日曾至法務部調查局第六處南部通訊中心接受
      法務部調查局之測謊鑑定，經該局以控制問題法與混合問題法鑑定結果，被告
      稱「重陽節敬老禮金其未挪用」、「十一月六日簽領的禮金其未調包」與「林
      主任等三人會同稽核時信封內有足額禮金」等語時，經測試呈情緒波動之反應
      ，研判有說謊等情，亦有該局八十九年十二月二十八日陸（三）字第八九一
      七三二六八號鑑定通知書一份附卷可稽，而測謊鑑定，係依一般人在說謊時，
      會產生遲緩、緊張、恐懼、不安等心理波動現象，乃以科學方法，由鑑定人利
      用測謊儀器，將受測者之上開情緒波動反應情形加以紀錄，用以判別受測者之
      供述是否真實。茲被告經法務部調查局專業鑑定人以上開方法鑑定結果，而認
      其就上開供述有不實之情緒波動反應，益足認其確有挪用該信封袋內之現款二
      十三萬元無訛。
（六）雖被告其後於八十九年十一月十五日有將其挪用之二十三萬元，及其後收取之
      四萬七千元，共計二十七萬七千元繳回，惟被告於課長戊○○與其清點所保管
      之現款二十三萬元無訛，並經裝入信封袋內彌封，蓋上二人之職章，存放在出
      納處之保險櫃後，其竟迴避課長戊○○之監督，私將該信封袋內之現款二十三
      萬元取出，迄同年月十四日於課長戊○○等人欲稽核時，堅不取出供稽核，於
      翌日即同年月十五日又未能隨即將該款項繳回，其有將其保管之該筆二十三萬
      元易持有為所有之意思，予以侵占入己私予挪用等情，實堪認定，自不因其後
      已將全部款項二十七萬七千元繳回，而解免其侵占之罪責。
（七）至證人丁○○、乙○○、甲○○、丙○○、戊○○於本院調查時，雖均證稱八
      十九年十一月十四日渠等在乙○○辦公室內，被告並無於區長丁○○當面指示
      開封時，明白承認密封袋內並非現金，係充塞紙張於內，事被拆穿後，被告曾
      當面向區長求情之情，與卷附之高雄市鼓山區公所政風室（受文者：高雄市政
      府政風處）八十九年十一月十六日高市鼓區政字第０二五四號函及高雄市政府
      政風處（受文者：法務部調查局高雄市調查處）八十九年十一月十七日八九高
      市政三字第一一０二二號函所載內容不相符合，證人甲○○亦未能合理說明其
      為何於上開行文予高雄市政府政風處之函文內會為上開陳述，是上開二函文雖
      不足據為被告不利之證據，惟被告確實有侵占其保管之上開公有財物等情，已
      如前述，縱有上開證人之證詞，亦不能因此而認被告無侵占公有財物之事實，
      亦不足據為被告有利之認定。
（八）綜上所述，被告易持有為所有之意思，將其所保管之重陽節敬老禮金二十三萬
      元挪用據為己有，其有侵占之事實，實臻明確，被告所辯無非卸責之詞，不足
      採信，事證明確，被告犯行堪以認定。
二、按被告係高雄市鼓山區公所社會課課員，負責該公所高雄市八十九年重陽節敬老
    禮金之發放、繳回等相關社會福利業務，自係貪污治罪條例第二條前段所稱之依
    據法令從事公務之人員，其侵占職務上所保管之公有財物，核其所為，係犯同條
    例第四條第一項第一款之侵占公有財物罪。爰審酌被告身為公務人員，不知清廉
    自持，竟貪圖不法利益，侵占所保管之公有財物，有害公務人員執行職務之廉潔
    ，犯後猶否認犯行，飾詞狡辯，不知悔悟，本應從重量刑，惟念其素行良好，無
    前科紀錄等情，有台灣高雄地方法院檢察署被告刑案資料查註紀錄表在卷可稽，
    其侵占之財物尚非鉅額，且已將侵占之款項繳回，減輕損害等一切情狀，量處如
    主文所示之刑，並依貪污治罪條例第十七條規定，併宣告遞奪公權六年。又被告
    既已將侵占之款項繳回，爰不依同條例第十條第一項規定為追繳、發還被害人等
    之諭知，併此敘明。
據上論斷，應依刑事訴訟法第二百九十九條第一項前段，貪污治罪條例第二條前段、
第四條第一項第一款、第十七條，刑法第十一條、第三十七條第二項，判決如主文。
本案經檢察官詹美玲到庭執行職務。
中      華      民      國    九十一    年      六      月      四      日
                                  臺灣高雄地方法院刑事第二庭
                                      法  官  高  榮  宏
右正本證明與原本無異。
如不服本判決，應於判決送達後十日內，向本院提出上訴狀。
                                      書記官  邱  秋  珍
中      華      民      國    九十一    年      六      月      四      日
附錄論罪科刑主要法條：
貪污治罪條例第四條第一項第一款：
有下列行為之一者，處無期徒刑或十年以上有期徒刑，得併科新台幣一億元以下罰金
：
一竊取或侵占公用或公有器材、財物者。
